臺灣雲林地方法院民事判決　　　　　　 100年度簡上字第24號
上　訴　人　國泰人壽保險股份有限公司
法定代理人　熊明河
訴訟代理人　林義堯
被　上訴人　周炳輝即周木庚之繼.
　　　　　　周秋月即周木庚之繼.
　　　　　　周瑞然即周木庚之繼.
上列當事人間請求清償借款事件，上訴人對於中華民國100 年05
月30日本院虎尾簡易庭99年度虎簡字第122 號第一審判決提起上
訴，本院於民國100 年10月12日言詞辯論終結判決如下：
    主  文
上訴駁回。
第二審訴訟費用由上訴人負擔。
    事實及理由
一、被上訴人經合法通知，無正當理由，未於言詞辯論期日到場
    ，核無民事訴訟法第386 條各款所列情形，爰依上訴人聲請
    ，由其一造辯論而為判決。
二、上訴人起訴主張：緣被繼承人周木庚於民國76年1 月間向上
    訴人借款新台幣（下同）300,000 元，約定借款期間為76年
    1 月26日至79年1 月26日，自借款日起每滿1 月為1 期，每
    期攤還部分本金及按借款餘額計算之利息1 次，如未依約償
    付本息時，債務視為全部到期，應立即清償。暨自逾期之日
    起，除應給付按原訂利率週年利率8.75% 計付遲延利息外，
    並給付自逾期之日起6 個月內按原訂利率10% ，逾期6 個月
    以上者，按原訂利率20% 計付之違約金（下稱系爭借款）。
    然被繼承人周木庚自77年12月26日起即未依約償付系爭借款
    之本息，經上訴人向本院聲請拍賣擔保系爭借款之抵押物，
    本院77年度執字第1741號強制執行案件分配受償後，尚有本
    金162,100 元，及自78年8 月10日起至清償日止，按週年利
    率8.75% 計付之遲延利息，暨按上開利率20% 計付之違約金
    （下稱系爭債務）未受清償。又被繼承人周木庚於94年3 月
    14日死亡，被上訴人為其繼承人，復未於法定期間聲明限定
    或拋棄繼承，依法被上訴人應繼承被繼承人周木庚之系爭債
    務，就系爭債務負連帶清償之責等語。上訴人於本院除引用
    原審之陳述及舉證外，並補稱：
  (一)原審竟以已屆期利息及違約金雖具有獨立性，有法定5 年及
    15年請求權時效之適用，然已屆期之利息及違約金債權應為
    民法第146 條之從權利，本金債權經被上訴人行使抗辦權，
    請求權當然消滅，其效力並及於從權利，惟行使抗辯權僅債
    務人可拒絕給付債務，其本金債權及請求權不應此而全部消
    滅，原審認定有違最高法院97年度台上字第477 號、96年度
    台簡上字第25號、95年度台上字第633 號裁判意旨，似有未
    合之處。
  (二)原審以上訴人未立即通知被上訴人有繼承之事實，及國稅局
    財產資料顯示無被繼承人周木庚遺產稅申報資料為由，而依
    民法繼承編施行法第1 條第3 項規定認定被上訴人就系爭債
    務負限定繼承責任，顯於法有未合之處：
  1.事實上債務人是否死亡，或其繼承人為何？即是至親，也未
    必能於第一時間知悉，且上訴人亦無義務於知悉後通知債務
    人之繼承人，因繼承人可於法定時間內決定欲繼承之方式，
    非由他人可代為決定，原審卻加諸此義務於上訴人，並認定
    繼承人未知悉係由上訴人未通知被上訴人所致，此於法於理
    皆有未合。
  2.是否僅以國稅局財產資料判斷其繼承人皆無繼承遺產仍有疑
    問，因原審僅調閱被繼承人死亡前兩年財產資料清單、遺產
    稅核定通知書、繼承人於被繼承人死亡（94年3 月14日）前
    兩年所得及財產資料清單，並以此判斷繼承人未繼承財產，
    實有不足之處，蓋因遺產之異動應於被繼承人死亡後發生，
    且是否有繼承遺產亦非限定繼承之惟一要件，仍應視繼承人
    財力是否可承受被繼承人之債務；再者繼承人並未於法定期
    間內辦理限定或拋棄繼承，是否因繼承人有繼承財產，而無
    意辦理或有意負責被繼承人之債務，然原審未審究即判決限
    定繼承，實有不公，故應再行調查繼承人於95~96 年度財產
    及所得資料清單，明瞭是否有繼承遺產之事實。
  (三)並聲明：
  1.原判決廢棄。
  2.被上訴人應給付上訴人162,100 元，及自起訴狀送達日前05
    年（99年10月29日）至清償日止，按週年利率8.75% 計算之
    利息，暨自起訴狀送達日前15 年至清償日止按上開利率20%
    計算之違約金。
三、被上訴人部分：
  (一)被上訴人周秋月、周瑞然未於言詞辯論期日到場，亦未提出
    書狀作何聲明或陳述。
  (二)被上訴人周炳輝未於言詞辯論期日到場，惟據其以前於本院
    審理時除引用原審之陳述及舉證外，並再補稱：系爭債務已
    罹於時效，被上訴人依法自得拒絕給付。被上訴人根本不知
    有此筆系爭債務存在，因其等並未與被繼承人周木庚同住，
    也未繼承任何遺產，如要負擔系爭債務，顯失公平。上訴人
    主張伊於94、95年度所得並不影響生計，然伊之所以會有90
    餘萬元收入係因掛名護膚中心負責人所致，伊實際從事保全
    工作，每月收入僅2 萬餘元，扣除每月租金6 千元及生活費
    後，即所剩無幾，要無上訴人所稱不會影響伊生存權之情況
    等語置辯。並聲明：上訴駁回。
四、兩造不爭執之事實：
  (一)被繼承人周木庚積欠上訴人系爭債務，迄仍未清償完畢。
  (二)被繼承人周木庚於94年3 月14日死亡，被上訴人為其法定繼
    承人，並未於法定期間辦理限定或拋棄繼承。
  (三)被上訴人於被繼承人周木庚生前並未同居共財，且未繼承被
    繼承人周木庚之財產。
  (四)系爭債務其中之本金162,100 元之請求權已罹於時效，被上
    訴人依此為由拒絕給付上開本金，於法有據。
五、本件兩造所爭執之處，應在於：系爭債務其中之利息及違約
    金請求權有無罹於時效？被上訴人以罹於時效為由，拒絕給
    付該利息及違約金，於法是否有據？苟未罹於時效，被上訴
    人再主張限定繼承，有無理由？茲論述如下：
  (一)按「請求權，因15年間不行使而消滅。但法律所定期間較短
    者，依其規定」、「利息、紅利、租金、贍養費、退職金及
    其他1 年或不及1 年之定期給付債權，其各期給付請求權，
    因五年間不行使而消滅」「主權利因時效消滅者，其效力及
    於從權利。但法律有特別規定者，不在此限」民法第125 、
    126、146條定有明文。查利息債權為從權利；已屆期之利息
    債權，因具有獨立性，而有法定（5 年）請求權時效期間之
    適用。而主權利因時效消滅者，其效力及於從權利，民法第
    146 條定有明文。此從權利應包括已屆期之遲延利息在內。
    此觀該條文立法理由：「謹按權利有主從之別，從權利之時
    效，雖未完成，而主權利既因時效而消滅，則從權利亦隨之
    消滅，此蓋以從隨主之原則也」亦明。蓋僅獨立之請求權才
    有其獨特之請求權時效期間，未屆期之利息，債權人既無請
    求權，自無請求權時效期間是否完成之問題。債權人固應予
    保護，然因債權人之事由，使權利處於睡眠狀態，則為期交
    易安全、維持社會秩序，而有時效制度之設計。債務人於時
    效完成時，得行使抗辯權。一經行使抗辯權，該當權利之請
    求權即歸於消滅，從權利之時效雖未完成，亦隨之而消滅。
    此為時效制度之使然（最高法院99年度第5 次民事庭會議決
    議意旨參照）。是以時效完成後，一經債務人對主權利主張
    時效抗辯，自時效完成之日起，利息與違約金等從權利即無
    從再產生。
  (二)次按，違約金之性質有「賠償總額預定性之違約金」及「懲
    罰性之違約金」兩種，依契約約定之不同，（時效）可能有
    相異之結論…本院不就違約金部分為表示（最高法院99年度
    第5 次民事庭會議決議意旨參照）。可知違約金之時效未可
    一概而論，仍應視其性質而決定適用15年或5 年時效。又按
    ，已為獨立債權之利息及違約金，既與原本債權各有其時效
    期間及起算期，自不能因債務人抗辯原本債權罹於時效而隨
    同消滅。原審認系爭利息及違約金債權自被上訴人聲請強制
    執行日起回溯5 年期間部分，未罹於時效而消滅，於法並無
    不合，最高法院96年度台上字第2540號判決意旨可資參照，
    益徵違約金於符合民法第126 條要件時，仍適用5 年短期時
    效。再者，違約金之約定，為賠償給付遲延所生之損害，於
    債務人給付遲延時，債權人始得請求，「既非定期給付之債
    務」，其時效為15年而非5 年，亦無民法第145 條第2 項規
    定之適用（最高法院72年度台上字第1221號判例意旨參照）
    。因給付遲延所應付之違約金，乃賠償給付遲延所生之損害
    ，於債務人給付遲延時，債權人始得請求，其「既非定期給
    付」之債務，其時效自應為15年而非5 年（臺灣高等法院暨
    所屬法院92年法律座談會民事類提案第3 號研討結果參照）
    。依上開判例與座談會見解之反面解釋，可知違約金如係定
    期給付類型，且每期間隔不及1 年者，仍適用民法第126 條
    之5 年消滅時效。
  (三)經查，上訴人主張被繼承人周木庚自77年12月26日起就系爭
    借款即遲延未付，經上訴人向本院聲請拍賣擔保系爭借款之
    抵押物，本院77年度執字第1741號強制執行案件分配受償後
    ，尚有系爭債務未清償等語，則上訴人自最後利息受償日之
    翌日即78年8 月10日起即可請求被繼承人周木庚清償系爭債
    務，然其多年均未行使權利，致上開債權之請求權於93年08
    月10日屆滿15年消滅時效。迨99年10月29日，上訴人始提起
    本件訴訟（見原審卷第3 頁），則依前開第(一)說明，被上訴
    人為時效抗辯後，系爭借款於93年8 月10日後即不再計算利
    息與違約金，上訴人仍謂系爭借款得計算至起訴狀送達日前
    5 年、15年之利息、違約金，即無足採。其次，系爭借款於
    時效完成前已發生之利息、違約金，分係按日、月計付，其
    為不滿1 年之定期債權甚明，依前開第(二)段說明，各期債務
    之請求權仍適用民法第126 條規定之5 年短期時效，是上訴
    人主張系爭借款於時效完成前已發生之違約金時效為15年等
    語，容有誤會，洵無足取。則據此計算，上訴人至遲應於98
    年8 月10日前向被上訴人起訴請求自78年8 月10日起至93年
    8 月9 日止之已到期利息、違約金，卻遲至99年10月29日始
    提起本件訴訟，故被上訴人抗辯上訴人起訴有關93年8 月09
    日以前所產生利息、違約金亦罹於5 年時效一節，應屬可取
    。可知，無論被繼承人周木庚是否積欠系爭借款，上訴人均
    不得再向被上訴人請求前開利息、違約金。
六、綜上所述，上訴人主張被上訴人為被繼承人周木庚之繼承人
    ，而請求其等給付162,100 元，及自起訴狀送達日前5 年（
    99年10月29日）至清償日止，按週年利率8.75% 計算之利息
    ，暨自起訴狀送達日前15年至清償日止按上開利率20% 計算
    之違約金，被上訴人抗辯已罹於時效故無須給付一節，應屬
    可取，上訴人認其請求權尚未罹於時效，洵無足採。從而，
    上訴人依據繼承、消費借貸，及利息與違約金請求權，請求
    被上訴人給付如訴之聲明第(二)項所示之金額，為無理由，不
    應准許。原審為上訴人敗訴之判決，並無不合。上訴意旨指
    摘原判決不當，求予廢棄改判，為無理由，應予駁回。
七、本件事證已臻明確，兩造其餘之攻擊防禦方法及所提之證據
    ，經審酌後認均無礙判決之結果，爰不予一一論述，附此敘
    明。
八、據上論結，本件上訴為無理由，依民事訴訟法第436 條之 1
    第3項 、第449 條第1 項、第78條，判決如主文。
中    華    民    國    100   年    10    月    26    日
                  民事第二庭    審判長法  官  黃一馨
                                      法  官  楊昱辰
                                      法  官  陳秋如
以上正本係照原本作成。
本判決不得上訴。
中    華    民    國    100   年    10    月    26    日
                                      書記官  官佳慧